【裁判字號】    98,上易,271
【裁判日期】    981027
【裁判案由】    損害賠償
【裁判全文】
臺灣高等法院臺中分院民事判決         98年度上易字第271號
上 訴 人 乙○○
被上訴人 甲○○（原名：徐明旺）
上列當事人間請求損害賠償事件，上訴人對於中華民國98年5月
27日臺灣南投地方法院97年訴字第110號第一審判決提起上訴，
本院於98年10月13日言詞辯論終結，判決如下：
    主  文
上訴駁回。
第二審訴訟費用由上訴人負擔。
    事實及理由
壹、被上訴人方面：
一、被上訴人起訴主張：
(一)上訴人於民國（下同）96年3月15日下午1時20分許，駕駛車
    號RF-9552號自用小貨車，行駛至南投縣國姓鄉○○路○段15
    9巷2號前在路邊停車，於上開小貨車駕駛座上欲開啟駕駛座
    邊之左側車門時，理應注意所停放地點往來車輛之行車狀況
    ，並讓行駛中之車輛先行通過；而依當時係日間、天候晴朗
    ，該路段為直路且無障礙物，視距良好，又劃設有路邊邊線
    等情形，並無不能注意之情事，竟疏於注意後方有機車駛來
    之行車狀況，而未讓由後方駛來之機車先行通過，即貿然開
    啟左側車門，且車門開啟幅度已侵入外側快車道內，適有被
    上訴人騎乘車號L5Z-690號重機車與上訴人停車方向同向，
    沿該路段外側快車道內正常行駛，並自上訴人停車位置後方
    駛來，於駛經上訴人所停放小貨車之車旁時，突遇上訴人開
    啟左側車門而閃避不及，當場撞上上訴人所開啟之左側車門
    ，致被上訴人人車倒地，並受有頭部外傷併顱內出血及腦部
    浮腫，顱骨骨折、胸部挫傷併左鎖骨骨折等傷害。茲依民法
    第184條第1項、第193條第1項及第195條第1項前段規定，請
    求上訴人賠償下列損害：
  1.增加生活需要費用部分：
    (1)醫療費用：被上訴人因本件事故支出救護車及車上醫護人
      員費用新臺幣（下同）5,300元；自事發日即96年3月15日
      起至97年3月19日止，因2次住院及門診費用共支出55,960
      元；96年6月11日起至同年9月14日止為減緩身體傷痛之中
      醫針灸費用2,470元，上開醫藥費用合計為63,730元。
    (2)看護費用：被上訴人因本件事故歷經2次開顱及顱骨成形
      手術，住院期間分別為96年3月15日至同年4月4日及96年
      10月16日至同年月25日，共計31日，該期間由被上訴人配
      偶羅美麗全程看謢，以每日2,000元計算，共62,000元。
  2.減少勞動能力損失部分：
    被上訴人因本件事故造成腦神經、眼部及聽力受到難以回復
    之損傷，雙眼視力經矯正後，右眼0.6左眼0.4，聽力則係右
    耳損失40分貝，左耳損失51分貝，現領有聲語障礙之殘障手
    冊，依勞工保險殘廢給付標準表所定基準，至少係屬障礙項
    目第18項「雙目視力減退至0.6以下」，為第10級殘廢，依
    殘廢等級喪失勞動能力表，其喪失之勞動能力為46.14﹪；
    又被上訴人為46年5月10日出生，自本件事故發生日即96年3
    月15日算至60歲退休為止，尚能工作10年餘（以10年為基準
    ），且被上訴人係自行經營鹿場從事養鹿工作，平均每年收
    取鹿茸收益至少為60萬元，依霍夫曼計算扣除中間利息，被
    上訴人減少勞動能力之損害為2,199,466元，此部分酌為請
    求1,369,640元（600,000107.000000000.4614＝2,19
    9,480元）。
  3.精神慰撫金部分：
    被上訴人因本件事故歷經2次重大手術，除造成視力受損、
    聽力減損外，腦部受創部分則屬未來漫漫人生需行忍受及復
    建之傷痛，為此請求50萬元之精神慰撫金，以慰藉被上訴人
    因此所受精神上之痛苦。
(二)綜上，被上訴人所受之損害為1,995,370元（63,730＋62,00
    0＋1,369,640＋500,000＝1,995,370）。
二、被上訴人於本院補充陳述：
    本人當時的車速沒有過快，系爭現場是一個紅綠燈口，車速
    不可能過快。
貳、上訴人方面：
一、上訴人於原審則辯以：伊係將車子停在白線外，車門打開時
    車門位置剛好在白線上，並非故意造成車禍發生；車禍發生
    初始，伊曾到被上訴人家，被上訴人設置之鹿場剛蓋好，都
    是養母鹿，僅養了1隻公鹿，而母鹿並無鹿茸，被上訴人之
    年收入應無60萬元那麼多；伊對被上訴人主張之看謢費、醫
    療費用及救護車費用無意見，但被上訴人主張之勞動能力損
    失及精神慰撫金過高，伊現經濟有困難，無力支付等語。
二、上訴人於本院補充陳述：
（一）損害之發生或擴大，被害人與有過失者，法院得減輕賠償
      金額，或免除之，民法第217條第1項定有明文。汽車行駛
      時，駕駛人應注意車前狀況及兩車併行之間隔，並隨時採
      取必要措施，道路安全規則第94條第3項亦有明文。經查
      ，本件車禍事故當日上訴人停車係停放於路邊白線外，且
      於準備開啟車門之前亦依規定自照後鏡中觀察後方有無車
      輛行進，在當時並無車輛之情形下，上訴人始開啟車門，
      惟事故當時上訴人開啟車門踏出左腳於地面準備起身下車
      之際，被上訴人始自後方撞及至上訴人左側車門，然因上
      訴人患有痛風舊疾，膝蓋彎曲不便，致下車稍有困難，自
      開啟車門完畢至踏出左腳於地面時間約需5-10秒，換言之
      ，被上訴人於上訴人停車之後方騎乘重機車，倘有注意車
      前狀況，則其行車自看見車門開啟至駛至上訴人停車處仍
      應尚有5-10秒時間，又按事故現場為省道台14線上，劃有
      單向雙線車道而未劃設機車專用道，被上訴人固行駛於右
      側之車道，然當時被上訴人前後均無車輛（有錄影光碟可
      資查詢），顯見當時被上訴人在發現前方有車輛停車開啟
      車門之情形，應仍有相當充裕時間及足夠空間可供被上訴
      人閃避，則被上訴人應有超速行駛之情形，且被上訴人於
      駕駛機車時未注意車前狀況，而隨時採取必要之安全措施
      ，致未及時閃避，亦同有過失。職是，原審就本件車禍事
      故認上訴人就被上訴人之損害負全部之賠償責任，自有違
      誤。
（二）次查，原審就被上訴人所請精神慰撫金部分，固以實際加
      害之情形、被害人所受精神上痛苦之程度、賠償義務人之
      經濟狀況、可歸責之程度等定之。又雖被上訴人因本件車
      禍受有頭部外傷併顱內出血及腦部浮腫，顱骨骨折、胸部
      挫傷併左鎖骨骨折等傷害，惟被上訴人經醫院診治後均已
      完全康復，並無聽力受損而無法痊癒之情形，且有如前述
      ，被上訴人對於本件損害之發生亦與有過失，是被上訴人
      請求精神慰撫金50萬元，顯屬無據。
（三）末查，本院審理相同類似之案件，亦認兩造雙方應各負擔
      50％責任，且精神慰撫金亦不過10萬元，有臺灣高等法院
      臺中分院97年訴易字第15號民事判決可參（本院卷第6至7
      頁），然就本件車禍事故原審竟非但未審究被上訴人就事
      件之發生與有過失之情形，而命上訴人應負擔精神慰撫金
      50萬元，顯屬過高。
參、原審經審酌兩造所提出之攻擊防禦方法後，認被上訴人基於
    侵權行為之法律關係，訴請判決上訴人給付727,090元，及
    自起訴狀繕本送達翌日即96年6月16日起至清償日止，按年
    息5%計算之法定遲延利息，為有理由，而予准許，並就勝訴
    部分予以供擔保後，得假執行之宣告，逾上開範圍部分則駁
    回被上訴人之訴及假執行之請求。上訴人不服第一審判決提
    起上訴，於本院上訴聲明為：原判決不利於上訴人之部分
    廢棄。上廢棄部分，被上訴人在第一審之訴駁回。第一
    審及第二審訴訟費用均由被上訴人負擔。如受不利之判決
    時，請准上訴人等提供擔保後，得免為假執行。被上訴人於
    本院答辯聲明為：上訴駁回。第一、二審訴訟費用由上
    訴人負擔。（原審判決駁回被上訴人之請求部分，被上訴人
    於本院並未聲明不服，該部分業已確定。）
肆、兩造不爭執之事實：
    上訴人於96年3月15日下午1時20分許，駕駛車號RF-9552號
    自用小貨車，行駛至南投縣國姓鄉○○路○段159巷2號前在
    路邊停車，於上開小貨車駕駛座上欲開啟駕駛座邊之左側車
    門時，應注意所停放地點往來車輛之行車狀況，並讓行駛中
    之車輛先行通過，而依當時情形，並無不能注意之情事，竟
    疏未注意，即貿然開啟左側車門，且車門開啟幅度已越過路
    面邊線侵入外側快車道，適有被上訴人騎乘車號L5Z-690號
    重機車，沿該路段外側快車道自上訴人停車位置後方往前行
    駛，於駛經上訴人所停放小貨車之車旁時，突遇上訴人開啟
    左側車門而閃避不及，當場撞上上訴人所開啟之左側車門，
    致被上訴人人車倒地，並受有頭部外傷併顱內出血及腦部浮
    腫，顱骨骨折、胸部挫傷併左鎖骨骨折之傷害；上訴人並經
    臺灣南投地方法院檢察官提起公訴，經原審法院以96年度交
    訴字第23號刑事判決，認觸犯過失傷害罪，判處有期徒刑5
    月，嗣減刑為有期徒刑2月15日，檢察官提起上訴後，復經
    本院以97年度交上訴字第157號刑事判決駁回上訴而告確定
    等情，業據被上訴人提出臺灣南投地方法院檢察署檢察官起
    訴書、醫院之診斷證明書、醫療費用收據、救護車派車申請
    單、身心障礙手冊等件為證（原審卷第64至67頁、第35至63
    頁、第34頁、第67頁）；並經本院依職權調取前揭96年度交
    訴字第23號過失傷害刑事案卷查閱無誤，兩造對上開事實亦
    不爭執，堪信為真實。
伍、得心證之理由：
一、按汽車臨時停車或停車，開啟或關閉車門時，應注意行人、
    其他車輛，並讓其先行。道路交通安全規則第112條第3項定
    有明文。經查上訴人之自用小貨車固停在路邊白線外，然其
    打開車門時，車門則全部越出白線侵入外側快車道，業據原
    審法院刑事庭審理前揭刑事案件時勘驗監視錄影光碟，並製
    作翻拍照片在卷足稽（參前揭原法院96年度交訴字第23號刑
    事案卷第113至115頁），是本件上訴人停車後開啟車門疏於
    注意上開規定，致被上訴人所騎機車閃避不及，因而碰撞車
    門而人車倒地，致身體受有傷害，其對於本件車禍之發生自
    有過失，且上訴人之過失與被上訴人之損害間，有相當因果
    關係。
二、按因故意或過失，不法侵害他人之權利者，負損害賠償責任
    。不法侵害他人之身體或健康者，對於被害人因此喪失或減
    少勞動能力或增加生活上之需要時，應負損害賠償責任。不
    法侵害他人之身體、健康、名譽、自由、信用、隱私、貞操
    ，或不法侵害其他人格法益而情節重大者，被害人雖非財產
    上之損害，亦得請求賠償相當之金額。民法第184條第1項前
    段、第193條第1項、第195條第1項前段分別定有明文。本件
    上訴人因前揭過失行為，致被上訴人受有傷害，被上訴人依
    據侵權行為之法律關係請求上訴人負損害賠償責任，於法有
    據，應予准許。茲將被上訴人請求之各項損害項目及金額審
    酌如下：
（一）醫療費用：
      被上訴人主張其因本件車禍事故支出救護車及車上醫護人
      員費用5,300元；自事發日即96年3月15日起至97年3月19
      日止，因2次住院及門診費用共支出55,960元；自96年6月
      11日起至同年9月14日止為減緩身體傷痛就診中醫，以針
      灸治療共花費2,470元，上開醫藥費用合計為63,730元，
      業據提出救護車派車申請單1紙、醫院診斷證明書3紙、澄
      清綜合醫院醫療費用收據37紙、埔里基督教醫院醫療費用
      收據16紙、大眾中醫診所費用明細收據1紙為證（原審卷
      第34頁、原審卷第64至67頁、第35至62頁、第63頁）。經
      原審審酌上開收據後，扣除非屬被上訴人因本件車禍所受
      之損害，認上訴人應給付被上訴人醫療費用59,184元部分
      ，上訴人上訴後對此部分並未再為爭執，應予准許。
（二）看護費用：
      按「親屬代為照顧被害人之起居，固係基於親情，但親屬
      看護所付出之勞力並非不能評價為金錢，雖因二者身分關
      係而免除被害人之支付義務，惟此種基於身分關係之恩惠
      ，自不能加惠於加害人。故由親屬看護時雖無現實看護費
      之支付，仍應認被害人受有相當於看護費之損害，得向上
      訴人請求賠償，始符公平原則。」，最高法院94年度台上
      字第1543號判決明揭斯旨。查被上訴人因本件車禍致受有
      頭部外傷併顱內出血及腦部浮腫，顱骨骨折、胸部挫傷併
      左鎖骨骨折等傷害，於車禍當天住院進行開顱手術及左側
      鎖骨開放性骨復位及內固定手術，於96年10月16日進行顱
      骨成形手術，住院期間分別為96年3月15日至同年4月4日
      、96年10月16日至同年月25日，共計31日，有澄清綜合醫
      院診斷證明書及醫療費用收據在卷可稽（原審卷第37、50
      、64頁），被上訴人主張住院期間由其配偶羅美麗全程看
      謢，看護費以每日2,000元計算，共62,000元（2,00031
      ＝62,000），為上訴人所不爭執，亦未逾現今看護收費標
      準，是其請求看護費用62,000元，應予准許。
（三）喪失勞動能力之損害：
      此部分經原審法院審酌被上訴人視力部分係因「兩眼屈光
      不正」，乃被上訴人本身遠視及散光所形成，與外力無關
      ，與96年3月15日車禍受傷亦無關聯，被上訴人所受聽力
      之損害，亦未符合勞工保險殘廢給付標準表所定殘廢項目
      ，而被上訴人因本件車禍事故受傷，需半年時間始能治癒
      ，需1年時間始能回復工作能力，故被上訴人所受勞動能
      力之損害，自應以1年時間計之（即自96年3月15日起至97
      年3月14日為止）。再查，被上訴人對其經營鹿場從事養
      鹿工作，平均每年收取鹿茸收益至少為60萬元一情，並未
      能舉證以實其說，故原審認應以行政院公佈之勞工基本工
      資，作為計算被上訴人請求減少勞動能力損失之依據，而
      參照勞工保險投保薪資分級表最低基本工資於96年7月1日
      以前為15,840元，96年7月1日以後調整為17,280元，作為
      每月薪資計算基準，被上訴人所受勞動能力之損失共1年
      ，其中自96年3月15日起至96 年6月30日止，共3月又16日
      ，計為55,968元【（15,8403〈個月〉）＋（15,840
      3016〈日〉）＝55,968），自96年7月1日起至97年3月
      14日止，共8月又14日，計為146,304元【（17,2808〈
      個月〉）＋（17,2803014〈日〉）＝146,304），合
      計為202,272元【55,968＋146,304＝202,272】，是被上
      訴人得請求上訴人給付勞動能力之損害為202,272元，就
      原審此部分之判決，兩造均未表示不服。
（四）精神慰撫金：
      按精神慰撫金之多寡，應斟酌雙方之身分、地位、資力與
      加害之程度及其他各種情形核定相當之數額。而所謂相當
      金額，應以實際加害之情形、被害人所受精神上痛苦之程
      度、賠償權利人之身分地位、經濟能力，並斟酌賠償義務
      人之經濟狀況、可歸責之程度等定之。查被上訴人因本件
      車禍受有頭部外傷併顱內出血及腦部浮腫，顱骨骨折、胸
      部挫傷併左鎖骨骨折等傷害，前後已接受兩次腦部手術，
      須休養1年時間才能恢復原有的工作能力，且其聽力之損
      害部分雖未達殘廢之等級，惟無法痊癒，有卷附澄清綜合
      醫院97年5月2日澄高字第970183號函文可參（原審卷第90
      頁），自會影響往後之生活及工作，而其車禍時年約50歲
      （46年5月10日生），正值壯年，除須住院開刀外，面對
      長期間持續到醫院治療，不論精神上、肉體上均受有痛苦
      ，自不待言。本院審酌上情，及被上訴人為高職畢業，經
      營鹿場維生，名下無其他財產；上訴人為國小畢業，務農
      ，名下除存款7萬元外，無其他財產，業據兩造分別供陳
      明確，並有本院職權查詢之稅務電子閘門財產所得調件明
      細表2份在卷可稽（原審卷第10至13 頁、本院卷第48至52
      頁）；及上訴人停車後突然打開車門，他人難以防範，其
      侵害情節不可謂不重等一切情狀，認原審准許被上訴人精
      神慰撫金50萬元之請求，尚屬適當，並無上訴人所指過高
      之情形。
（五）綜上，被上訴人所受之損害合計為823,456元（59,184＋
      620,000＋202,272＋500,000＝823,456）
三、被上訴人是否與有過失？
    上訴人雖辯稱被上訴人當時車速太快，才會撞上渠之車門，
    而與有過失云云，經查依原審法院刑事庭勘驗肇事現場之錄
    影光碟結果，勘驗筆錄記載「約46秒至58秒：被告（即本件
    上訴人）開啟左前車門，旋遭被害人（即本件被上訴人）機
    車從後駛來撞擊被告開啟之車門，被害人、車倒地，但尚未
    昏迷，倒地之後仍有動作，被告多次欲關閉車門而無法關閉
    。」（參前揭原法院96年度交訴字第23號刑事案卷第103頁
    ），另依錄影光碟翻拍之相片顯示，在48秒時，被上訴人所
    騎之機車已駛至上訴人打開之左車門旁，同一秒即撞及上訴
    人車門並機車及人傾斜，49秒時被上訴人完全跌倒在地。（
    參前揭原法院96年度交訴字第23號刑事案卷第113頁至118頁
    ），上訴人於刑案中亦陳明渠一開啟車門隨即遭被害人撞到
    車門一情（參前揭原法院96年度交訴字第23號刑事案卷第10
    8頁），堪認從上訴人開車門至被上訴人之機車撞及僅兩秒
    之時間，被上訴人實無足夠之時間採取必要措施，以防本件
    車禍之發生，上訴人辯稱被上訴人有5-10秒之時間可反應云
    云，實非有據；至被上訴人是否超速一節，因當時被上訴人
    立即送醫，而未製作被上訴人之警訊筆錄，僅被上訴人之妻
    羅美麗至警局製作筆錄，並無被上訴人當時車速之記載（警
    卷第3、4頁），而依南投縣警察局所製作之道路交通事故調
    查報告表（一）（二）所載（警卷第7、8頁）「肇事研判」
    僅記載「37（即違規停車或暫停不當而肇事）」，並未記載
    被害人有違規超速或未注意車前狀況之情形，且依上訴人經
    警依現場錄影帶循車號而帶至警局訊問時，並未表示被上訴
    人有超速之情形，又上訴人於本院97年度交上訴字第157號
    公共危險案審判時，當審判長問及「徐明旺沿該段外快車道
    內『正常』行駛，並自乙○○停車位置之後方駛來，於駛經
    乙○○所停放小貨車之車旁時，突遇乙○○開啟左側車門，
    且車門開啟幅度已侵入外側快車道內」等事實時，當庭表示
    無意見（見本院97年度交上訴字第157號卷第61頁背面），
    綜上，並無證據足資證明被上訴人有超速之情事，是以上訴
    人辯稱被上訴人超速行駛，與有過失云云，洵非可採。
四、又按保險人依強制汽車責任保險法規定所為之保險給付，視
    為被保險人損害賠償金額之一部分，被保險人受賠償請求時
    ，得扣除之。強制汽車責任保險法第32條定有明文。查本件
    被上訴人於本院審理時陳明已領到強制保險保險金96,366元
    （原審卷第116頁），並提出友邦產物保險公司匯轉之存摺
    紀錄為證（原審卷第119至120頁）。揆諸上開規定，被上訴
    人得請求上訴人賠償之金額自應扣除保險金96,366元，而為
    727,090元（823,456－96,366＝727,090）。
陸、綜上所述，本件被上訴人主張本件車禍之發生係因上訴人之
    過失為可採，上訴人所辯被上訴人超速為無可取。從而，被
    上訴人本於侵權行為之法律關係，請求上訴人給付727,090
    元，及自起訴狀繕本送達翌日即96年6月16日起至清償日止
    ，按年息5%計算之法定遲延利息，為有理由，應予准許。是
    則原審判命上訴人如數給付，於法並無不合。上訴意旨指摘
    原判決不當，求予廢棄改判，為無理由，應予駁回其上訴。
柒、本件事證已明，兩造其餘之攻擊、防禦方法及訴訟資料，經
    斟酌後認均不足以影響本判決之結果，自無逐一詳予論駁之
    必要，併此敘明。
據上論結，本件上訴為無理由，依民事訴訟法第449條第1項、第
78條，判決如主文。
中    華    民    國    98    年    10    月    27    日
                民事第二庭    審判長法  官  邱森樟
                                    法  官  謝說容
                                    法  官  蔡秉宸
以上正本係照原本作成。
不得上訴。
                                    書記官  洪麗華
中    華    民    國    98    年    10    月    28    日
                                                      Ｓ


司法院資訊處製作；財團法人民間司法改革基金會備份。
